臺灣臺中地方法院民事判決 
                                       111年度中簡字第876號
原      告  劉秀英
訴訟代理人  賴俊宏  律師
被      告  張耀東

上列當事人間請求返還土地事件，於民國111年9月23日言詞辯論
終結，本院判決如下：
    主      文
被告應將坐落台中市○○區○○○段000000000地號土地上，如附圖編
號Ａ所示面積0.04平方公尺之地上物（即水泥門柱）拆除，並將
該部分土地返還原告及其他共有人。
原告其餘之訴駁回。
訴訟費用（除減縮部分外）由被告負擔百分之四，餘由原告負擔
。
本判決原告勝訴部分得假執行。但被告以新台幣壹仟元為原告預
供擔保，得免為假執行。
    事實及理由
一、按訴狀送達後，原告不得將原訴變更或追加他訴，但擴張或
    減縮應受判決事項之聲明者，不在此限，民事訴訟法第255
    條第1項第3款，定有明文。原告起訴後依附圖即台中市大里
    地政事務所鑑測日期民國111年7月5日複丈成果圖之測量結
    果，就請求返還土地面積為減縮應受判決事項之聲明（卷第
    151頁），核與上開規定相符，應予准許。
二、原告主張：查坐落台中市○○區○○○段000000000地號土（下稱
    系爭土地）為原告及訴外人劉于瑄所共有（應有部分各1/2
    ）（原證6）。然系爭土地部分如附圖所示Ａ部分遭被告無權
    占有於該部分土地上建有水泥門柱（面積0.04平方公尺），
    另於如附圖所示 Ｂ部分建有排水管（面積1.14平方公尺）。
    爰依民法爰依民法第767條第1項及第821條規定，請求被告
    拆除上開地上物，並將土地返還原告及其他共有人。訴之聲
    明：⑴如主文第1項所示。⑵被告應將坐落系爭土地上，如附
    圖編號Ｂ所示面積1.14平方公尺之排水管拆除，並將該部分
    土地返還原告及其他共有人。
三、被告對於占用系爭土地如附圖所示Ａ、Ｂ部分乙事，並不爭執
    。惟辯以，系爭土地與毗鄰之被告共有坐落同段0000-0000
    地號土地存有一灌溉溝渠及溝渠旁之水泥地面係由改制前之
    南投農田水利會（改制後為行政院農業委員會農田水利署南
    投管理處）所施設，並非被告所施設，被告無拆除之權能。
    另水泥門柱部分占有面積極小，應有民法第796條之1之適用
    。答辯聲明：⑴原告之訴駁回。⑵如受不利判決，願供擔保請
    准宣告免為假執行。
四、法院之判斷：
（一）查原告為系爭土地之共有人，如附圖所示Ａ部分水泥門柱
      （面積0.04平方公尺）係坐落於系爭土地上，被告則為該
　　　水泥門柱之所有權人等事實，有系爭土地登記謄本、地籍
      圖等資料在卷可參，並經本院會同台中市大里地政事務所
      人員至現場履勘測量，製有勘驗筆錄、及附圖附卷可憑（
      卷第129至135頁），且為兩造所不爭執，自堪可信為真實
      。
（二）按占有人無占有之本權者，為無權占有，而占有之本權可
      為物權或為債權（如租賃、借貸等）。而以無權占有為原
      因，請求返還所有物之訴，占有人對請求權人就其物有所
      有權存在之事實無爭執，而僅以非無權占有為抗辯者，請
      求人於占有人無權占有之事實，無舉證責任。占有人應就
      其取得占有，係有正當權源之事實證明之。如不能證明，
      則應認請求人之請求為有理由（最高法院72年度台上字第
      1552號判決、85年度台上字第1120號判決、91年度台上字
      第2182號判決要旨參照）。查被告就占有系爭土地如附圖
      所示Ａ部分之水泥門柱（面積0.04平方公尺），僅以占有
      面積極小，主張存有民法第796條之1規定之情事。查上開
      規定，旨在維護房屋之社會經濟利益，故雖非房屋本體，
      但為房屋所依附，而為其建築基礎之地上物，自應視為房
      屋之一部。惟如附圖所示Ａ部分之水泥門柱門，既非房屋
      本體，亦非房屋所依附，自無該條之適用，被告據此而為
      占有權源之主張，於法即屬無據。是此部分遭被告無權占
      占有，堪以認定。
（三）綜上所述，原告依民法第767條第1項前段、中段及第821
      條之規定，請求被告將如附圖所示Ａ部分之水泥門柱（面
      積0.04平方公尺）拆除，並返還該部分之土地予原告及其
      他共有人，即屬有據，為有理由，應予准許，爰為判決如
      主文第1項所示。
（四）次按，動產因附合而為不動產之重要成分者，不動產所有
      人，取得動產所有權。民法第811條，定有明文。經查，
      如附圖編號Ｂ所示（面積1.14平方公尺）之排水管，係連
      結系爭土地與毗鄰之被告共有坐落同段0000-0000地號土
      地之灌溉溝渠，且係埋設於該溝渠旁之水泥地面下（參照
      卷第33頁照片）。是無論溝渠旁之水泥地面(註：屬系爭
      土地內)及上開排水管，均未具獨立性，依民法第811條之
      規定，已因附合而為系爭土地之成分，而由系爭土地所有
      權人之原告及其他共有人取得水泥地面及排水管之所有權
      ，自無從再請求被告拆除。又按，所有人，於法令限制之
      範圍內，得自由使用、收益、處分其所有物，並排除他人
      之干涉。土地所有權，除法令有限制外，於其行使有利益
      之範圍內，及於土地之上下。民法第765條、第773條前段
      ，固定有明文。惟查，如他人之干涉，無礙其所有權之行
      使者，不得排除之。亦為民法第773條後段所明定。經查
      ，上開排水管係埋設於該上開灌溉溝渠旁之系爭土地水泥
      地面下如卷第33頁照片所示，是顯無礙原告對系爭土地所
      有權之行使，自不得排除之。是原告依民法第767條第1項
      前段、中段及第821條之規定，請求被告拆除該排水管，
      並返還該占有之土地，如其聲明第2項所示，於法即有未
      合，自無理由，應予以駁回，爰為判決如主文第2項所示
      。
五、本件係就民事訴訟法第427條第1項訴訟適用簡易程序所為被
    告敗訴之判決，故依同法第389條第1項第3款之規定，自應
    依職權宣告假執行。並依被告之聲請，酌定相當擔保金額，
    予以被告免為假執行之宣告。
六、據上論結，本件原告之訴為一部有理由、一部無理由，依民
    事訴訟法第436條第2項、第79條、第389條第1項第3款、第3
    92條第2項，判決如主文。
中    華    民    國    111    年    10   月    19    日
                 臺灣臺中地方法院臺中簡易庭
                                  法  官  陳添喜
以上正本係照原本作成。
如不服本判決，應於送達後20日內，向本院提出上訴狀並表明上
訴理由，如於本判決宣示後送達前提起上訴者，應於判決送達後
20日內補提上訴理由書（須附繕本）。如委任律師提起上訴者，
應一併繳納上訴審裁判費。
中    華    民    國    111    年    10   月    19    日
                                  書記官　黃舜民